臺灣桃園地方法院民事判決　　　　　　　99年度訴字第1514號
原　　　告　劉水發
訴訟代理人　陳韻如律師
　　　　　　楊夢玲
被　　　告　江廣進
訴訟代理人　湯偉律師
複　代理人　沈朝標律師
上列當事人間請求清償債務事件，本院於民國100年3月30日言詞
辯論終結，判決如下：
    主  文
原告之訴及假執行之聲請均駁回。
訴訟費用由原告負擔。
    事實及理由
一、原告主張：
  (一)被告於民國86年間陸續向原告借款，合計新臺幣（下同）1,
    680,000 元，並簽發如附表所示之本票（下稱系爭9 紙本票
    ）作為清償之用，然被告迄今仍未將上開借款返還，經原告
    屢次催討，被告均置之不理，爰依消費借貸之法律關係，求
    為判決並聲明：1.被告應給付原告1,680,000 元，及自86年
    12月19日起至清償日止，按年息百分之5 計算之利息。2.願
    供擔保，請准宣告假執行。
  (二)被告係自84年起陸續向原告借款，原告皆透過秘書魏瑞萍交
    付現金與被告，並要求被告於現金支出傳票或本票上簽名，
    作為借款之憑證，總計借款金額為3,490,000 元，93年間，
    原告先就被告簽立之現金支出傳票部分借款1,810,000 元起
    訴，原告獲得勝訴判決後，兩造於95年1 月3 日就1,810,00
    0 元借款達成和解，被告並已依約履行。再者，系爭9 紙本
    票與上開現金支出傳票記載之日期、金額均不相同，且原告
    就上述借款1,810,000 元部分聲請鈞院強制執行時，曾於95
    年11月30日提出債權計算書，其上即有記載系爭9 紙本票之
    1,68 0,000元借款，被告對此並未有所爭執，亦未要求原告
    返還系爭9 紙本票，足認兩者並非同一筆債務。
二、被告則抗辯：
  (一)被告曾於84年至86年間陸續向原告借款共1,810,000 元，因
    被告一時無力償還，原告即訴請被告返還該筆借款，經鈞院
    93年度訴字第330 號民事判決（下稱另案）確定，而被告向
    原告借款時，原告除叫被告簽立現金支出傳票外，若被告無
    法還款，原告時而會要求被告簽立本票（即系爭9 紙本票）
    作為還款方式，亦即系爭9 紙本票係為償還兩造間於84年至
    86 年 間之借款1,810,000 元。又另案判決確定後，被告旋
    於94 年 間陸續每月還款，因原告不同意被告分期清償，乃
    於95年8 月間聲請對被告財產強制扣薪，經鈞院95年度執字
    第26162 號受理在案，被告遭扣薪半年，嗣兩造達成還款協
    議，被告於協商時當場交付現金1,000,000 元，扣除被告前
    已還之款項，僅餘尾款300,000 元未償，兩造約定被告應於
    3 年內還清，即互不相欠，上述1,810,000 元借款債權經被
    告多數清償完畢之下，原告自行於96年1 月3 日撤回對被告
    之強制執行程序，被告復於98年2月12日清償尾款300,000元
    ，兩造間已無任何債權債務關係，原告不得再持系爭9 紙本
    票向被告請求，本件與另案為同一筆債務，原告之本件請求
    有違重複起訴禁止及既判力之規定。此外，原告應對於其與
    被告間有消費借貸關係存在及其已交付借款之事實負舉證之
    責。
  (二)依原告於另案中所提出之借款表所示，其中84年12月18日至
    86年1 月9 日，被告積欠原告之金額為1,010,000 元，本件
    附表中編號1 之本票即係當時原告要求被告還款，兩造口頭
    對帳後，因認前開兩項金額差距不大，被告才同意簽發該紙
    本票，兩者係同一筆債務。若被告當時果真另欠原告1,040,
    000 元之債務，原告即無可能僅要求被告簽發上開1,040,00
    0 元之本票，且原告亦無法證明有交付該筆1,040,000 元之
    借款。另本件附表編號3 、4 、7 之本票，即為另案之借款
    表中所載86年7 月31日借款100,000 元；86 年8月9 日借款
    120,000 元及86年7 月13日借款150,000 元。另86年1 月17
    日以後，被告所簽發之本票金額分別為100,000 元、120,00
    0 元、150,000 元、60,000元及30,000元，與另案傳票於86
    年1 月17日後之金額及筆數大致相同。
  (三)兩造簽立和解書之日期應為96年1 月3 日，其上已記載兩造
    間之借貸關係僅有尾款300,000 元於3 年付清，足認本件之
    1,680,000元已在和解範圍之內。
  (四)依民法第126 條規定，利息給付請求權因5 年間不行使而消
    滅，故原告請求自86年12月19日起算之利息已罹於時效。又
    原告於本件起訴前曾未向被告催討，依民法第229 條規定，
    原告亦不得向被告請求自86年12月19日起算之利息。
  (五)被告於另案中自承1,810,000 元之金錢來源係以被告之債務
    為擔保向訴外人翁明文所借，足證另案之1,810,000 元確有
    開立本票做擔保。再者，系爭9 紙本票上之金額、日期及簽
    名筆色均不同，顯非同1 次填寫，且證人魏瑞萍經由原告事
    前告知被告會來拿錢，早已知悉所借金額、日期，沒有分次
    填寫之必要。又附表中編號5 之本票不是被告所簽，且除了
    編號1 以外之本票上之日期、金額都不是被告填寫。
  (六)答辯聲明：
  1.原告之訴及假執行之聲請均駁回。
  2.如受不利之判決，願供擔保，請准宣告免為假執行。
三、本院之判斷：
  (一)原告主張被告於86年間陸續向原告借款，合計1,680,000 元
    ，並簽發系爭9 紙本票作為清償之用，被告迄今仍未將上開
    借款返還等語，被告僅承認除附表中編號5 以外之其餘8 紙
    本票係由伊所簽發，然抗辯本件與另案之1,810,000 元係屬
    同一債務，且原告並未另行交付1,680,000 元借款予被告等
    語。
  (二)按當事人主張有利於己之事實者，就其事實有舉證之責任，
    民事訴訟法第277 條前段定有明文。按民事訴訟如係由原告
    主張權利者，應先由原告負舉證之責，若原告先不能舉證，
    以證實自己主張之事實為真實，則被告就抗辯事實即令不能
    舉證，或其所舉證據尚有疵累，亦應駁回原告之請求；次按
    當事人主張有金錢借貸關係存在，須就其發生所須具備之特
    別要件即金錢之交付及借貸意思表示互相一致負舉證之責任
    ，若僅證明有金錢之交付，未證明借貸意思表示互相一致者
    ，尚不能認為有金錢借貸關係存在（最高法院17年上字第91
    7 號判例及81年台上字第2372號判決意旨參照）。本件原告
    主張除了另案之1,810,000 元借款以外，被告另向其借款1,
    680,000 元乙節，既為被告所否認，依上述舉證責任分配之
    原則，自應由原告就兩造間有本件之借貸合意及借款已交付
    等節負舉證責任。
  (三)按票據乃文義證券及無因證券，票據上之權利義務，悉依票
    上所載文義定之，與其基礎之原因關係各自獨立，票據上權
    利之行使，不以其原因關係存在為前提，是以執票人行使票
    據上權利時，就其基礎之原因關係確係有效存在，固不負舉
    證責任。惟兩造均主張系爭本票交付之原因關係為消費借貸
    ，票據債務人抗辯未收受借款，消費借貸未成立，則就借款
    已交付之事實，自應由執票人負舉證責任（最高法院88年度
    台簡上字第55號判決意旨參照）。經查，兩造雖均不爭執系
    爭9 紙本票係為清償被告向原告借貸之債務，然兩造對於該
    借貸債務之金額則有歧見，揆諸上開規定，原告仍應舉證證
    明本件與另案係屬不同之借款，且其曾交付本件之借款1,68
    0,000 元與被告等節，單憑系爭9 紙本票並無法認定兩造間
    就本件有另行成立消費借貸關係及原告業將借款交付被告。
  (四)次查，證人即曾擔任原告秘書之魏瑞萍雖到庭證稱：「（有
    無看過系爭9 紙本票？）有些是我的字，有些不是。我匡起
    來的不是我的字。編號為111573、92、93，金額、簽名及地
    址都是江廣進寫的。（其餘幾張票是否為江廣進所簽發？）
    是。金額是我寫的，簽名及地址為江廣進所為。（金額是否
    為江廣進簽名前填寫？）是。我以前之老闆是劉水發，他說
    江廣進會來，要我先寫好本票，之後江廣進簽完名就把錢拿
    走，我還有請江廣進點收。（系爭9 紙本票之發票日、到期
    日是否均由你填寫？）是。發票日都是江廣進拿的當天。（
    提示本院93年促字第1258號卷【即另案】內所附現金支出傳
    票16張，是否由你經手）是我開的傳票。（該傳票與本件之
    系爭9 紙本票是否為同一筆債務？）江廣進來1 次寫1 張，
    早期是寫傳票，有時1 天會來2 次。（86年7 月31日有1 張
    傳票及1 張本票，被告是來向原告拿1 次錢或2 次錢？) 如
    果有2 張，就是2 次。（能否確定86年7 月31日的傳票與本
    票並非同一筆債務？）確定。（如何確定86年7 月31日傳票
    與本票並非同一債務？）來1 次就簽1 張。（到期日如何決
    定？）社長與江廣進講好的。」等語（參見本院卷第95至97
    頁反面）。依證人魏瑞萍之證述，可知系爭9 紙本票係原告
    事前先告知魏瑞萍被告會來借款，再由魏瑞萍預先填寫好本
    票上之內容供被告簽收借款之用，且本票之到期日亦按原告
    與被告約定之日期記載。準此，證人魏瑞萍理應有充裕時間
    就兩造欲成立之借貸關係相關事宜有所準備，然證人魏瑞萍
    對於86年7 月31日當天為何1 次是簽傳票，1 次是簽本票一
    事，卻證稱：「沒有想那麼多，旁邊有什麼就簽什麼，能對
    劉水發交代就可以了」等語（參見本院卷第96頁），顯與證
    人魏瑞萍所證述兩造先前之借貸慣例有違，是證人魏瑞萍之
    上開證詞即非無疑。
  (五)證人魏瑞萍雖證稱被告來向原告借款幾次，就會寫幾張證明
    ，可能為傳票或本票等語，惟證人魏瑞萍另證稱：「（被告
    向原告借錢次數？）很多次，不記得。（借錢總金額）不清
    楚，我只負責簽單據後交給劉水發，金額不記得。（你說被
    告有時1 天來2 次，共有幾次？）忘了。（原告借給被告的
    錢，是公司的錢或原告的錢？）我不知道，也不記得從那個
    帳戶提出，時日已久。（公司通常有多少現金）不知道。（
    編號111573，104 萬，當時如何給？）忘了」等語（參見本
    院卷第96至97頁反面），由此可知，證人魏瑞萍對於被告向
    原告借款之次數、金額及具體借款交付等情皆已不復記憶，
    單純係以系爭9 紙本票存在據此推斷有該借款之交付，然依
    原告提出之84年12月18日現金支出傳票觀之（參見本院卷第
    59 頁 ），該傳票所載借款金額300,000 元，係原告分別於
    84年2 月15日、84年12月16日、84年12月18日及84年某日借
    款100,000 元、200,000 元、30,000元及150,000 元與被告
    之加總數額，而於84年12月18日開立於同1 張現金支出傳票
    上，是證人魏瑞萍證稱被告每次來向原告借款，渠就會要求
    被告簽立1 張現金支出傳票或本票，以證明被告已受領借款
    乙節，與事實不符，為不足採。
  (六)再者，附表編號1 之本票金額為1,040,000 元，相較於其餘
    8 紙本票之金額分別為30,000元至150,000 元不等，該本票
    之金額屬於鉅款，證人魏瑞萍對於該筆大額借款之來源及交
    付過程理應會印象深刻，且證人魏瑞萍復已證稱所有借款都
    是以現金方式交付，系爭9 紙本票之款項有部分是在公司給
    現金，有部分是從銀行提領，足見證人魏瑞萍對於交付借款
    一事相當謹慎，且須由渠當面將借款交由被告簽收。然證人
    魏瑞萍於本件審理中卻證稱渠忘了附表編號1 之借款1,040,
    000 元係如何交付等語（參見本院卷第97頁反面），顯與常
    理有違。又證人魏瑞萍證稱：「（該傳票與本件之系爭9 張
    本票是否為同一筆債務？）江廣進來1 次寫1 張，早期是寫
    傳票，有時1 天會來2 次。（被告有時1 天來2 次，共有幾
    次？）忘了。」等語，惟依系爭9 紙本票及另案之現金支出
    傳票所示，可知被告僅於86年7 月31日當日有分別簽發現金
    支出傳票及本票各1 張，其餘之簽發日期均無重疊。證人魏
    瑞萍既能憶及被告曾有同天來借款2 次之情形，卻對僅有之
    1 次特例無法明確交代次數，亦未能具體說明系爭9 紙本票
    之交付借款細節。參以證人魏瑞萍證稱渠自83年3 月開始，
    曾擔任原告秘書5 年等情，則證人魏瑞萍之上開證詞應係避
    重就輕之詞，且有偏頗原告之虞，自難採信。
  (七)此外，系爭9 紙本票之發票日係自86年1 月17日起至86年11
    月18日止，另案之現金支出傳票日期則自84年12月18日起至
    86年7 月31日止，合計19張，其中86年1 月9 日至86年7 月
    31日即有11張，可知系爭9 紙本票與另案之現金支出傳票簽
    發期間有大部分重疊。衡諸常情，本票比現金支出傳票更能
    提供貸與人更多之保障，倘如原告所述，上開現金支出傳票
    與系爭9 紙本票係屬不同借款債務，則原告理應會要求被告
    就上開現金支出傳票所載之1,810,000 元借款提出其他擔保
    ，原告在未取得該筆借款之足夠保障前，焉有可能再交付借
    款1,680,000 元與被告。況且，兩造於另案之強制執行階段
    曾商談和解，並在96年1 月3 日簽立和解書（其上日期誤載
    為95年1 月3 日），有該和解書1 件在卷可稽（參見本院卷
    第73頁），原告並於96年1 月3 日向本院撤回上開強制執行
    程序，復經本院調取該強制執行卷宗確認無訛，而原告於95
    年11月30日向本院提出之債權計算書中即有註記本件1,680,
    000 元之借款債權，然前揭和解書上並未記載本件借款另行
    處理或原告同意被告延期清償本件借款，原告亦未要求被告
    將系爭9 紙本票所載之到期日變更，是原告主張簽立和解書
    時，被告方面有要求1 年後再談本件借款之償還云云，亦非
    可採。
四、綜上所述，原告並未能證明除了另案之1,810,000 元借款外
    ，兩造就系爭9 紙本票有另成立1,680,000 元消費借貸關係
    之合意，及原告已將1,680,000 元借款交付被告等節。從而
    ，原告依消費借貸之法律關係，請求被告給付1,680,000 元
    ，及自86年12月19日起至清償日止，按年息百分之5 計算之
    利息，為無理由，應予駁回。
五、原告之訴既經駁回，其假執行之聲請亦失所附麗，應併予駁
    回。
六、本件為判決之基礎已臻明確，兩造其餘之攻擊或防禦方法及
    證據，經本院斟酌後，認為均不足以影響本判決之結果，自
    無逐一詳予論駁之必要，併此敘明。
七、訴訟費用負擔之依據：民事訴訟法第78條。
中    華    民    國   100    年    4    月    29    日
                  民事第一庭    法  官  林哲賢
 附表：
┌──┬────┬────┬─────────┬─────┐
│編號│發票日  │到期日  │ 金額（新台幣元） │ 票據號碼 │
├──┼────┼────┼─────────┼─────┤
│1   │86.1.17 │86.3.17 │    1,040,000     │  111573  │
├──┼────┼────┼─────────┼─────┤
│2   │86.2.17 │86.3.17 │    100,000       │  111570  │
├──┼────┼────┼─────────┼─────┤
│3   │86.7.31 │86.8.31 │    100,000       │  000087  │
├──┼────┼────┼─────────┼─────┤
│4   │86.8.14 │86.9.14 │    120,000       │  000088  │
├──┼────┼────┼─────────┼─────┤
│5   │86.8.30 │86.9.30 │    30,000        │  000089  │
├──┼────┼────┼─────────┼─────┤
│6   │86.9.5  │86.10.6 │    30,000        │  000090  │
├──┼────┼────┼─────────┼─────┤
│7   │86.9.22 │86.10.22│    150,000       │  000092  │
├──┼────┼────┼─────────┼─────┤
│8   │86.10.24│86.11.24│    60,000        │  000093  │
├──┼────┼────┼─────────┼─────┤
│9   │86.11.18│86.12.18│    50,000        │  000095  │
├──┼────┼────┴─────────┴─────┤
│合計│        │                              1,680,000 │
└──┴────┴────────────────────┘
以上正本證明與原本無異
如對本判決上訴，須於判決送達後 20 日內向本院提出上訴狀。
如委任律師提起上訴者，應一併繳納上訴審裁判費。
中    華    民    國   100    年    4     月    29    日
                                書記官  陳佳彬